---
title: "Probabilidades"
subtitle: ""
author: "Esteban Rodriguez"
date: "Última Actualización: `r Sys.Date()`"
output:
  xaringan::moon_reader:
    css: [default, metropolis, metropolis-fonts]
    lib_dir: libs
    nature:
      titleSlideClass: ["left", "bottom", "inverse"]
      highlightStyle: github
      countIncrementalSlides: false
---

```{r setup, include=FALSE}
knitr::opts_chunk$set(echo = FALSE, warning = FALSE, message = FALSE)
```

# Probabilidades

- El cálculo de probabilidades tiene su origen en los juegos de azar (contribuciones de Galileo, Fermat, Pascal, S. XVII).

- La formalización matemática (número de casos favorables/número de casos posibles) viene de la mano de Laplace recién a inicios del S. XIX.

- A pesar que se trata de una idea bastante intuitiva se demoró mucho en el tiempo. La idea imperante era que los resultados que dependen del azar eran imprevisibles.

--

- Es a partir del S. XIX que la administración del Estado incorpora el cálculo de probabilidades a las estadísticas recopiladas y abre un abanico de posibilidades.

- Rápidamente las compañías de seguros comienzan a utilizar las estadísticas de mortalidad y la teoría de probabilidades para estimar las esperanzas de vida y establecer las primas de seguros de forma más precisa de lo que lo venían haciendo.

---

# Procesos Aleatorios 

- Un **proceso aleatorio** es un proceso en el que sabemos que resultados pueden ocurrir, pero no sabemos que resultado particular va a ocurrir.

--

- El resultado de un experimento aleatorio depende del azar.

- Ejemplos: arrojo una moneda, arrojo un dado, Spotify modo aleatorio de una playlist, si el índice de bolsa Merval sube, baja o no varía respecto al días anterior, número de asistentes a la clase de estadística, etc.

--

- Pero **el hecho de que un fenómeno sea aleatorio y por ende, impredecible en un resultado concreto, no significa que no se pueda tener algún conocimiento del mismo**. Surge la probabildad como disciplina.

---

# Probabilidades

- **Andrei Nikolaivich Kolmogorov** (1903-1987)

“El valor epistemológico de la teoría de probabilidades se funda en el hecho de que los fenómenos aleatorios engendran a gran escala una regularidad estricta, donde lo aleatorio de cierta forma, ha desaparecido”

---

# Probabilidades

Algunas primeras definiciones:

- Se denomina **espacio muestral** S a la descripción de todos los resultados posibles.

- Un **evento** E es un subconjunto del espacio muestral S

- La **probabilidad** es un número que se asigna a un evento y se denota P(E)

.center[
```{r fig.height=4}
library(tidyverse)
ggplot() +
  geom_path(aes(x=c(0,1,1,0,0),y=c(0,0,1,1,0)), color="red", size=2)  +
  labs(x="",y="") + 
  annotate("path",
           x=0.25+0.2*cos(seq(0,2*pi,length.out=100)),
           y=0.5+0.2*sin(seq(0,2*pi,length.out=100)), color="blue") +
  geom_point(aes(x=c(0.15,0.3),y=c(0.4,0.55)), color="blue", size=2) +
  geom_point(aes(x=c(0.85,0.53,0.6),y=c(0.2,0.8,0.5)), color="red", size=2) +
  geom_text(aes(x=0.95,y=0.95,label="S"),color="red", size=10) +
  geom_text(aes(x=0.45,y=0.65,label="E"),color="blue", size=10) +
  theme(panel.background = element_blank(),
        axis.text = element_blank(),
        axis.ticks = element_blank())
```
]

---

# Repaso de Conjuntos

Definimos $\overline{E}$ al **Complemento** de un Evento $E$ como todos los elementos del Espacio Muestral $S$ que no pertenecen a $E$

$\overline{E}=\{x /x \in S, x \notin E \}$

.center[
```{r fig.height=4}
library(tidyverse)
library(ggforce)
data.frame(x = c(0.25), y = c(0.5),labels = c('A')) %>% 
  ggplot() +
  geom_rect(aes(xmin=0, xmax=1, ymin=0, ymax=1), color="red", size=2, fill="lightblue") +
    geom_circle(aes(x0 = x, y0 = y, r = 0.15), size = 1, colour = 'grey', fill="white") +
  labs(x="",y="") + 
  geom_text(aes(x=0.95,y=0.95,label="S"),color="red", size=10) +
  geom_text(aes(x=0.45,y=0.65,label="E"),color="blue", size=10) +
  theme(panel.background = element_blank(),
        axis.text = element_blank(),
        axis.ticks = element_blank(),
        legend.position = "null")
```
]

En particular, $(\overline{S})=\emptyset$ y $(\overline{\emptyset})=S$

---

# Repaso de Conjuntos

Definimos $A \cup B$ a la **Unión** de de dos (o más) conjuntos como todos los elementos del Espacio Muestral $S$ que pertenecen a $A$ **ó** a $B$

$A \cup B =\{x /(x \in A) ó (x \in B) \}$

.center[
```{r fig.height=4}
library(tidyverse)
library(ggforce)
data.frame(x = c(0.4, 0.6), y = c(0.5, 0.5),labels = c('A', 'B')) %>% 
  ggplot() +
  geom_rect(aes(xmin=0, xmax=1, ymin=0, ymax=1), color="red", size=2, fill="white") +
    geom_circle(aes(x0 = x, y0 = y, r = 0.15),
                size = 1, colour = 'grey', fill="lightblue") +
  labs(x="",y="") + 
  geom_text(aes(x=0.95,y=0.95,label="S"),color="red", size=10) +
  geom_text(aes(x=0.25,y=0.65,label="A"),color="blue", size=10) +
  geom_text(aes(x=0.75,y=0.65,label="B"),color="blue", size=10) +
  theme(panel.background = element_blank(),
        axis.text = element_blank(),
        axis.ticks = element_blank(),
        legend.position = "null")
```
]

En particular, $(E \cup \overline{E})=S$

---

# Repaso de Conjuntos

Definimos $A \cap B$ a la **Intersección** de de dos (o más) conjuntos como todos los elementos del Espacio Muestral $S$ que pertenecen a $A$ **y** a $B$

$A \cap B =\{x /(x \in A) y (x \in B) \}$

.center[
```{r fig.height=4}
library(tidyverse)
library(ggforce)
data.frame(x = c(0.4, 0.6), y = c(0.5, 0.5),labels = c('A', 'B')) %>% 
  ggplot() +
  geom_rect(aes(xmin=0, xmax=1, ymin=0, ymax=1), color="red", size=2, fill="white") +
    geom_circle(aes(x0 = x, y0 = y, r = 0.15), alpha=.3,
                size = 1, colour = 'grey', fill="blue") +
  labs(x="",y="") + 
  geom_text(aes(x=0.95,y=0.95,label="S"),color="red", size=10) +
  geom_text(aes(x=0.25,y=0.65,label="A"),color="blue", size=10) +
  geom_text(aes(x=0.75,y=0.65,label="B"),color="blue", size=10) +
  theme(panel.background = element_blank(),
        axis.text = element_blank(),
        axis.ticks = element_blank(),
        legend.position = "null")
```
]

En particular, $(E \cap \overline{E})=\emptyset$

---

# Repaso de Conjuntos

Decimos que **A está incluido en B** $A \subset B$ cuando todos los elementos de $A$ pertenecen a $B$

$A \subset B \implies \forall x \in A, x \in B$

.center[
```{r fig.height=4}
library(tidyverse)
library(ggforce)
data.frame(x = c(0.5, 0.5), y = c(0.5, 0.5),labels = c('A', 'B'),r=c(0.3,0.15)) %>% 
  ggplot() +
  geom_rect(aes(xmin=0, xmax=1, ymin=0, ymax=1), color="red", size=2, fill="white") +
    geom_circle(aes(x0 = x, y0 = y, r = r, fill=labels), alpha=.3,
                size = 1, colour = 'grey') +
  labs(x="",y="") + 
  geom_text(aes(x=0.95,y=0.95,label="S"),color="red", size=10) +
  geom_text(aes(x=0.35,y=0.65,label="A"),color="blue", size=10) +
  geom_text(aes(x=0.80,y=0.65,label="B"),color="blue", size=10) +
  theme(panel.background = element_blank(),
        axis.text = element_blank(),
        axis.ticks = element_blank(),
        legend.position = "null")
```
]

---

# Repaso de Conjuntos

Decimos que **A y B son disjuntos o mutuamente excluyentes** cuando $A \cap B = \emptyset$ 

.center[
```{r fig.height=4}
library(tidyverse)
library(ggforce)
data.frame(x = c(0.25, 0.75), y = c(0.5, 0.5),labels = c('A', 'B')) %>% 
  ggplot() +
  geom_rect(aes(xmin=0, xmax=1, ymin=0, ymax=1), color="red", size=2, fill="white") +
    geom_circle(aes(x0 = x, y0 = y, r = 0.15, fill=labels), alpha=.3,
                size = 1, colour = 'grey') +
  labs(x="",y="") + 
  geom_text(aes(x=0.95,y=0.95,label="S"),color="red", size=10) +
  geom_text(aes(x=0.35,y=0.70,label="A"),color="blue", size=10) +
  geom_text(aes(x=0.80,y=0.70,label="B"),color="blue", size=10) +
  theme(panel.background = element_blank(),
        axis.text = element_blank(),
        axis.ticks = element_blank(),
        legend.position = "null")
```
]

Si $A_1, A_2,..A_k$ representan $k$ eventos **disjuntos o mutuamente excluyentes** y además $(A_1 \cup A_2 \cup ... \cup A_k)=S$, se los denomina **colectivamente exhaustivos**.

---

# Probabilidad: Postulados

Hay tres **Postulados/Axiomas** en los que se basan las leyes de la **Teoría de Probabilidades**

--

1) **No Negatividad**. La probabilidad de un evento E cualquiera en un espacio muestral S es mayor o igual a cero: $P(E)\ge0$

--

2) **Normalización**. La probabilidad del espacio muestral es 1: $P(S)=1$

--

3) **Aditividad**. $Si A \cap B = \emptyset \implies P(A \cup B) = P(A) + P(B)$

---

# Derivaciones de los postulados

$P(E) \le 1$

Demostración:

--

Como $E$ y $\overline{E}$ son disjuntos y $(E \cup \overline{E})=S$, de los 3 postulados se deduce que:

--

$P(E \cup \overline{E})=P(E)+P(\overline{E})=P(S)=1$

--

$P(E)=1-P(\overline{E}) \implies P(E) \le 1$

---

# Derivaciones de los postulados

$P(\emptyset)=0$

Demostración:

--

Como $S \cup \emptyset=S$

$P(S) + P(\emptyset)=P(S) \implies 1+P(\emptyset)=1 \implies P(\emptyset)=0$

---

# Derivaciones de los postulados

$A \subset B \implies P(A) \le P(B)$

Demostración:

--

Podemos definir a $B$ como la unión de dos conjuntos disjuntos, $A$ más la parte de $B$ que no está en $A$:

$B=A \cup (B \cap \overline{A})$

Aplicando los postulados: 

$P(B)=P(A) + P(B \cap \overline{A}) \implies P(A)=P(B)-P(B \cap \overline{A}) \implies P(A) \le P(B)$

---

# Derivaciones de los postulados

**Regla de la Suma:** $P(A \cup B) = P(A) + P(B) - P(A \cap B)$

Demostración:

--

Escribimos a $A$ y $B$ como la unión de conjuntos disjuntos:

$A=(A \cap B) \cup (A \cap \overline{B})$ y $B=(A \cap B) \cup (B \cap \overline{A})$

--

$P(A)=P(A \cap B) + P(A \cap \overline{B})$ y $P(B)=P(A \cap B) + P(B \cap \overline{A})$

--

$P(A)+P(B)=P(A \cap B) + P(A \cap \overline{B}) + P(A \cap B) + P(B \cap \overline{A})$

--

$P(A)+P(B)-P(A \cap B)= P(A \cap \overline{B}) + P(A \cap B) + P(B \cap \overline{A})$

--

$P(A)+P(B)-P(A \cap B)= P(A \cup B)$

---

# Algunos ejemplos

Experimento: arrojo un dado

El espacio muestral es $S=\{1, 2, 3, 4, 5, 6\}$

Cada elemento listado en el espacio muestral se lo llama **resultado básico**.

Estos **resultados básicos** son mutuamente excluyentes ya que no pueden ocurrir simultáneamente.

¿Cuál es la probabilidad de ocurrencia de cada resultado básico?

--

En principio, no tenemos motivos para suponer que un resultado básico es más probable que otro. Es decir, $P(1)=P(2)=...=P(6)=p$

--

Pero además, los axiomas nos dicen que $P(S)=1$ y que, al ser eventos disjuntos:

$P(S)=P(1)+P(2)+P(3)+P(4)+P(5)+P(6)=6*p=1$

$\implies p=1/6$


---

# Algunos ejemplos

Consideremos el evento **A="Sale el 1 o sale el 6"**

--

Se lo puede descomponer en dos eventos o resultados básicos:

A1="Sale el 1", A2="Sale el 6"

$A=A1 \cup A2$

$P(A)=P(A1)+P(A2)=1/6+1/6=1/3$

--

O calcular la probabilidad mediante la regla:

$$ P(A)=\frac{\text{# resultados básicos favorables a A} }{\text{# resultados básicos}}=\frac{2}{6}=\frac{1}{3} $$

Ver **Reglas de Conteo** en la Práctica 2 y en este [Video](https://www.youtube.com/watch?v=ZtEl4Vz7SFI)

---

# Distribuciones de Probabilidad

- Una **distribución de probabilidad** lista todos los posibles resultados y las probabilidades asociadas a estos. 

- Debe con los siguientes requisitos:

  + Los eventos listados o resultados básicos, $e_1, e_2,…,e_k$ deben ser disjuntos y colectivamente exhaustivos.
  
  + La probabilidad de cualquier evento $E$ del espacio muestra $S$ es tal que
  
  $$P(E)=\sum_{e_i \in E}P(e_i)$$
  
---

# Algunos ejemplos

Sigamos con el ejemplo de arrojar un dado. ¿Qué pasa si lo arrojo sucesivamente? ¿Cuál va a ser la **frecuencia relativa** de cada resultado? Depende de cuantas veces lo tire:

--

| Resultado Básico | n=10 | n=20 | n=50 | n=infinito |
|:----:|:----:|:----:|:----:|:----:|
| 1 | 0.10 | 0.20 | 0.22 | 0.167 |
| 2 | 0 | 0.15 | 0.12 | 0.167 |
| 3 | 0.10 | 0.10 | 0.14 | 0.167 |
| 4 | 0.20 | 0.25 | 0.14 | 0.167 |
| 5 | 0.30 | 0.15 | 0.14 | 0.167 |
| 6 | 0.30 | 0.15 | 0.24 | 0.167 |
| Total | 1 | 1 | 1 | 1 |

**Regularidad estadística**: al aumentar el número de veces que se repite un experimento aleatorio, la frecuencia relativa de cada uno de los resultados tiende a un determinado valor. $P(E)=\displaystyle \lim_{n \to \infty} \frac{f_E}{n}$

---

# Algunos ejemplos

¿Realmente se cumple esta regularidad? Hay que probar:

--

Arrojo un dado. Evento **E="Sale el 1"**

```{r fig.height=4}
library(gganimate)
set.seed(123)
dado <- data.frame(N=seq(1:5000),
                   Uno=sample(c(0,1),5000,replace = TRUE, prob = c(5/6,1/6))) %>% 
  mutate(Uno=cumsum(Uno)/N)
dado %>%
  ggplot( aes(x=N, y=Uno)) +
    geom_line(color="blue", size=1) +
    geom_point(color="blue", size=1) +
  labs(x="",y="") +
  geom_hline(yintercept = 1/6, color="red") +
    transition_reveal(N) +
  theme(panel.background = element_blank())
```

El resultado de la tirada de un dado es imposible de acertar, pero el resultado de varios miles de tiradas puede conocerse con casi absoluta certeza. 

En el **Trabajo Práctico en R** se realizan numerosos experimentos como este.